【裁判字號】    92,上訴,278
【裁判日期】    920416
【裁判案由】    偽造有價證券等
【裁判全文】
臺灣高等法院高雄分院刑事判決                    九十二年度上訴字第二七八號
    上  訴  人
    即  被  告  乙○○原名曾.
    上  訴  人
    即  被  告  甲  ○
    共      同
    選任辯護人  吳春生律師
右上訴人因偽造有價證券等案件，不服臺灣高雄地方法院九十年度訴字第八九六號中
華民國九十二年一月九日第一審判決（起訴案號：臺灣高雄地方法院檢察署八十九年
度偵字第一九九二○號），提起上訴，本院判決如左：
    主  文
上訴駁回。
    事  實
一、甲○（原名陳和），係陳緞之子，惟已於民國六十四年十月七日出養予李金。緣
    甲○之生母陳緞於七十九年七月六日死亡，遺留有坐落高雄市○鎮區○○段二四
    四三地號之土地一筆，甲○因已出養而無法繼承其生母陳緞之遺產，為謀取前開
    土地所有權，竟與從事代書業務之乙○○（原名曾昭明）共同意圖供行使之用，
    於八十三年七月二十日起至八十五年二月十三日前之某日，在不詳處所，委請不
    知情不詳姓名年籍之人，在本票號碼ＣＨ二八五○五二號之空白發票人處偽簽「
    陳緞」之署押後，再由甲○在上開本票上填寫自己為共同發票人及日期、金額而
    完成如附表所示偽造陳緞為共同發票人之本票一紙，渠等並共同基於明知為不實
    之事項而使公務員登載於職務上所掌公文書之犯意，明知上開陳緞為共同發票人
    ，本票金額為新台幣（下同）七百五十萬元之本票一紙係屬偽造不實，並無上開
    本票債權，竟由乙○○於八十五年二月十三日以債權人名義，持上開偽造之本票
    向臺灣高雄地方法院聲請本票裁定准予強制執行而行使之，以此不實之事項，使
    臺灣高雄地方法院承辦法官於八十五年二月十四日據以登載於職務上所掌之公文
    書即八十五年度票字第二六三五號民事裁定而准予強制執行，足以生損害於法院
    裁定之正確性及陳緞之遺產管理人。甲○、乙○○二人並共同意圖為自己不法之
    所有，於八十五年四月九日（起訴書誤載為二月十三日），由乙○○持上開本票
    裁定之執行名義向臺灣高雄地方法院民事執行處聲請強制執行而行使之，而就本
    票金額七百五十萬元及自八十三年十月二十一日起至清償日止按年息百分之五計
    算之利息，聲請對陳緞所留遺產即上開土地強制執行，以此詐術使臺灣高雄地方
    法院民事執行處之承辦人員陷於錯誤，而將陳緞所有之上開土地予以執行拍賣，
    嗣乙○○經法院之拍賣程序而承受取得上開土地所有權後，即於八十五年十二月
    二十四日以買賣之方式將上開土地移轉登記予甲○，並於八十六年一月二十九日
    完成所有權移轉登記，足以生損害於陳緞之遺產管理人財政部國有財產局南區辦
    事處（下稱國有財產局，因陳緞死後無繼承人且未立有遺囑，國有財產局經原審
    法院選任為陳緞之遺產管理人）及法院對強制執行案件處理之正確性。嗣經國有
    財產局對上開本票裁定執行程序聲請閱卷後，而查知上情。
二、案經國有財產局函送臺灣高雄地方法院檢察署檢察官偵查起訴。
    理  由
一、訊據上訴人即被告乙○○、甲○二人均矢口否認有何前揭偽造有價證券、行使使
    公務員登載不實文書及詐欺取財之犯行，被告乙○○辯稱：系爭本票是陳富誠於
    八十五年二月間拿給伊，說是甲○及陳緞在七十八年七月間向其貸借七百五十萬
    元時所簽，嗣因無力償還，故委託伊拿本票去向法院申請裁定後強制執行，強制
    執行及拍賣承受之費用，均由陳富誠拿給伊去辦理，因查封土地後來賣不出去，
    陳富誠才叫伊先承受下來，再過戶給甲○，由甲○以土地向銀行貸款來還錢給陳
    富誠云云；被告甲○則辯稱：伊與生母陳緞於七十五、七十六年間向住在高雄市
    ○○街之陳富誠借七百五十萬元，利息每月一分半，所以共同簽了一張七百五十
    萬元之本票交其收執，也有房子讓陳富誠抵押，本票之發票日及到期日，是陳富
    誠填上去的，伊並無偽造本票之犯行云云。
二、經查：
（一）被告甲○（原名陳和）生母係陳緞，惟已於六十四年十月七日為李金所收養，
      改從養父李金之姓為甲○，被告甲○之生母陳緞業於七十九年七月六日死亡，
      遺留有坐落高雄市○鎮區○○段二四四三地號之土地一筆，因無人繼承其遺產
      ，嗣經國有財產局於八十五年十一月二十二日向原審法院聲請選任為被繼承人
      陳緞之遺產管理人，經原審法院於八十六年一月十五日以八十六年度繼字第六
      號民事裁定選任國有財產局為陳緞之遺產管理人，然被告乙○○前於八十五年
      二月十三日以債權人名義，持系爭本票（發票人為陳緞及被告甲○、發票日八
      十三年一月十九日、到期日八十三年十月二十日、票面金額七百五十萬元）一
      紙向原審法院聲請本票裁定及於同年四月九日聲請強制執行，並於強制執行程
      序中指封陳緞所遺留之土地，嗣經拍賣程序後由被告乙○○於八十五年九月二
      十日承受上開土地，並於八十五年十月十二日完成所有權移轉登記後，再於八
      十六年一月二十九日以買賣方式移轉所有權登記予被告甲○等事實，業經國有
      財產局以八十九年八月二十九日台財產南接第八九○○○二六○四四號函述綦
      詳，並有被繼承人陳緞遺產被拍賣相關案情經過情形明細表、法律意見書、戶
      籍謄本、本票、本票裁定及強制執行聲請狀、原審法院八十五年度票字第二六
      三五號民事裁定、八十六年度繼字第六號民事裁定、原審法院民事執行處協助
      指界函、土地登記謄本、分配表、不動產權利移轉證書、高雄市土地建物異動
      登記簿等件附卷可稽（見偵查卷第一、二頁及外放證物附件卷）。是依被告甲
      ○之生母陳緞既已於七十九年七月六日死亡，即在系爭本票之發票日前死亡，
      其如何能於八十三年一月十九日與被告甲○共同簽發面額七百五十萬元之系爭
      支票？足見被告甲○所辯系爭本票為陳緞所共同簽發乙節，已難令人憑信。
（二）被告甲○前於偵查中係供稱：本票金額係陳富誠所填，陳緞名字是由伊生母自
      己所簽，而發票日期係空白等語（見偵查卷第三八、四六頁），惟於原審調查
      時則改稱：本票金額七百五十萬元係伊所寫，陳緞名字及住址是伊生母親自寫
      ，發票日是當天陳富誠拿戳章蓋的，到期日亦是陳富誠所寫的云云（見原審卷
      第一二四頁），然被告甲○既供承係於七十五、七十六年間與其生母陳緞一同
      向陳富誠借款七百五十萬元，並與陳緞共同簽發系爭本票交予陳富誠收執，則
      發票日及到期日理應由被告甲○或陳緞簽寫，且對本票之簽發方式知之甚詳，
      豈有就本票金額及發票日係由何人填寫，前後供述不一之理？又借款日期既在
      七十五、七十六年間，何以借錢予被告甲○生母之債權人陳富誠會將本票上之
      發票日及到期日均填寫至七年後之八十三年間，而甘冒有損其債權風險之可能
      ？此均與常情不符；再者，被告甲○既自承其生母陳緞向陳富誠借款金額高達
      七百五十萬元，利息為一分半，且其借款後有支付利息約二年多等情（見原審
      卷第一六八、二三八頁），惟除債權人陳富誠持有本票一紙外，被告甲○均無
      法提供任何單據或繳納利息之收據可供本院查證，亦與常理有違；參以被告甲
      ○於六十四年十月七日即已出養予李金，已如前述，衡情應無於七十五、七十
      六年間陪同其生母陳緞向陳富誠借款並自願共同簽發上開本票之可能，凡此足
      認系爭本票所載七百五十萬元之債權，顯係虛偽，並非實在。
（三）又被告乙○○初於偵訊中供稱：伊原係蔡進興代書助理，系爭本票係蔡進興拿
      給伊去辦理本票裁定，伊不知道何人簽發云云（見偵查卷第二四頁反面），嗣
      經證人蔡建興於偵查中證陳：伊並未拿系爭本票交給被告乙○○去辦理本票裁
      定等語（見偵查卷第二八頁反面），被告乙○○方於偵查中改稱：八十三年十
      月間伊在晟信代書事務所工作時，經由他人介紹認識陳富誠，陳某說其朋友甲
      ○要申報遺產稅，要伊處理，後來在八十五年二月間陳某說甲○在七十八年時
      與他母親向其借一百萬元未還，簽發有本票，要伊全權處理云云（見偵查卷第
      四五頁反面），復於原審調查時供稱：陳富誠於八十五年二月時拿系爭本票給
      伊，說甲○及陳緞在七十八年間借七百五十萬元，簽發本票後無力償還，遂要
      求伊聲請強制執行云云（見原審卷第五九頁），前後就何人交付系爭本票、債
      權金額等重要情節，供詞反覆不一，已難採信；又被告乙○○於原審調查中供
      承：陳富誠帶甲○過來要申報遺產稅，甲○要辦繼承，繼承辦不出來，因甲○
      是養子身份無法繼承陳緞遺產，且伊在聲請本票裁定前即知道甲○無法繼承等
      語（見原審卷第六十頁），足見被告乙○○在聲請本票裁定前，即已知陳緞死
      亡且被告甲○無法繼承其生母陳緞遺產之事實甚明，則被告乙○○既從事代書
      業務，其對於非屬債務人所有之財產不得聲請強制執行乙事，理應知之甚詳，
      何以仍於八十五年二月十三日以債權人名義持系爭本票向原審法院聲請本票裁
      定，及於同年四月九日持以聲請強制執行後並對陳緞所遺留之土地指封、拍賣
      ？再者，於系爭本票裁定強制執行之過程中，被告乙○○身為本票強制執行之
      聲請人，然對於法院送達給相對人陳緞及被告甲○應送達文書之收取人竟均為
      被告乙○○，此有本票裁定聲請狀影本一紙及送達證書影本二紙在卷可參（見
      外放證物附件卷），顯與常理有違，足證被告乙○○對於前揭本票係由陳富誠
      交其聲請強制執行之辯解云云，亦難採信，其對於系爭本票係屬偽造一節，顯
      然知情。
（四）再者，被告乙○○以系爭本票聲請法院裁定強制執行，經拍賣程序後由被告乙
      ○○承受上開土地，並於八十五年十月十二日完成所有權移轉登記後，再以買
      賣方式移轉所有權登記予被告甲○之事實，已如前述，嗣由被告甲○以上開土
      地於八十六年一月三十日向萬泰銀行設定最高限額抵押貸款四百八十萬元後，
      再由被告甲○於八十六年五月十二日以二百八十五萬元之價格轉售予陳毅峰等
      情，此有高雄市政府地政處前鎮地政事務所九十年八月二十三日高市地鎮三字
      第○七○四五號函附之土地買賣所有權移轉契約書、土地登記申請書、戶籍謄
      本、土地抵押權設定契約書及異動索引查詢功能選擇等件在卷可憑（見原審卷
      十一至十四頁、二十至四八頁），雖被告乙○○、甲○於原審審理時均辯稱：
      係以將土地過戶給甲○由其向銀行設定抵押貸款後，由甲○將所貸得款項償還
      予陳富誠之此種方式，清償借款云云，惟被告乙○○聲請系爭本票裁定強制執
      行及承受費用，均由陳富誠所支付等情，業據其供明在卷（見原審卷第二三八
      頁），是以債權人陳富誠既以先行支付系爭本票所需之強制執行費用，衡情豈
      有由被告乙○○承受上開土地後再過戶給債務人即被告甲○，而非直接過戶至
      陳富誠名下，致其受有借款債權無法獲得清償之危險？且如將上開土地過戶至
      債權人陳富誠名下，其亦能持上開土地向銀行貸款獲償，又何須以此迂迴且大
      費周章之方式，由被告甲○向銀行貸款來償付其所欠陳富誠之借款？所辯顯與
      常情有違，委難採信。另參以被告甲○於原審審理時又自承：伊向萬泰銀行貸
      款後，係在陳富誠家中以現金先償還部分借款，嗣將土地賣出後，係自高雄銀
      行帳戶領出現金，再至陳富誠家中還錢給他云云（見原審卷第一六九、二三八
      頁），然被告甲○係於八十六年一月三十日以上開土地向萬泰銀行設定最高限
      額抵押貸款四百八十萬元之事實，已如前述，而陳富誠於八十五年十一月二十
      二日自台灣出境後，即未有回台之紀錄，此有內政部警政署入出境管理局九十
      一年一月二十八日（九一）境信昌字第○○三六六九號函附入出境紀錄表一紙
      在卷可佐（見原審卷第一五一、一五二頁），則被告甲○如何能於向銀行貸款
      後，在陳富誠家中將所貸款項償付予陳富誠？殊難想像；且經原審函查高雄銀
      行被告所開立之帳戶，亦查無被告甲○自賣出土地後有大筆提、匯款之紀錄，
      有卷附高雄銀行前鎮分行九十一年六月十七日九一高銀鎮存字第三○○三號函
      附之交易明細資料在卷可稽（見原審卷第二○五至二○九頁），益徵系爭本票
      顯係偽造乙情，灼然甚明。此外，經原審當庭命被告甲○、乙○○書寫「陳緞
      」字樣各十遍，核對其與系爭本票發票人上「陳緞」之筆跡，本院認二者運筆
      順序及神韻，固不相同（因卷附之系爭本票為影本，且無被告二人平日有關「
      陳緞」字跡之樣本，無法送請有關單位作有效之鑑定），此觀系爭本票及被告
      二人於原審調查中所書寫「陳緞」之簽名在卷可參（見外放證物附件卷及原審
      卷第一二七、一七二頁），惟該本票既非由被告甲○之生母陳緞所共同簽發，
      且所載金額七百五十萬元之債權亦屬虛偽等情，均已如前述，又被告甲○既為
      系爭本票之共同發票人，且係由被告乙○○持之向法院聲請本票裁定及強制執
      行，由此亦足推論系爭本票發票人上「陳緞」之署押，應係被告二人委請不知
      情之第三人所偽造甚明。
（五）綜上各情，足認被告甲○於出養予李金後，因已無法繼承其生母陳緞之遺產，
      竟與被告乙○○共謀意圖自己不法之所有，明知實際上並無本票債權而共同偽
      造以陳緞為共同發票人之本票，進而由被告乙○○持以向法院聲請本票裁定強
      制執行，以此方式詐得陳緞之遺產，顯見其等就上開犯行，均有犯意聯絡及行
      為分擔至明。被告甲○、乙○○二人上開所辯各語，無非事後脫卸罪責之詞，
      均無足取。本件事證明確，被告二人犯行洵堪認定。
二、按執票人就本票聲請法院裁定強制執行事件，係屬非訟事件，法官僅據執票人之
    聲請而為形式上審查無訛，即將本票內容登載於裁定書上准予強制執行，無須為
    實質上審查，以判斷本票內容之真偽，故以偽造之本票聲請法院裁定准予強制執
    行，如足生損害於公眾或他人，自尚牽連犯刑法第二百十四條之使公務員登載不
    實罪。又行使偽造有價證券，以取得票面價值之對價，固不另論詐欺罪，但如以
    偽造之本票聲請法院裁定准予強制執行後，執該裁定為執行名義，聲請強制執行
    ，則其行為，為行使偽造有價證券以外之另一行為，其間有方法結果關係，應論
    以詐欺罪之牽連犯（最高法院八十五年度台上字第三九三六號刑事判決意旨參照
    ）。是被告甲○、乙○○二人意圖供行使之用，而偽造陳緞為共同發票人之本票
    持向原審法院聲請本票裁定後，進而行使本票裁定聲請強制執行，因而詐得陳緞
    之遺產，足生損害於法院裁定之正確性及陳緞之遺產管理人即國有財產局，核其
    二人所為，均係犯刑法第二百零一條第一項之偽造有價證券罪、刑法第二百十六
    條、第二百十四條行使明知不實事項使公務員登載不實文書罪及刑法第三百三十
    九條第一項之詐欺取財罪。被告二人利用不知情之第三人在上開本票之發票人上
    偽簽「陳緞」之署押而偽造有價證券之行為，均為間接正犯。其等就上開犯行，
    均有犯意聯絡及行為分擔，應論以共同正犯。又被告等意圖供行使之用而於本票
    發票人上偽造「陳緞」署押之行為，係偽造有價證券之部分行為；其等偽造本票
    後並持以行使，其行使有價證券之輕度行為應為偽造有價證券之重度行為所吸收
    ；又其等使公務員登載不實文書之低度行為，應為行使使公務員登載不實文書之
    高度行為所吸收，均不另論罪。再被告二人所犯上開偽造有價證券、行使明知不
    實事項使公務員登載不實文書及詐欺取財三罪間，互有方法、目的之牽連關係，
    應依牽連犯規定從一重之偽造有價證券罪處斷。公訴人雖未就被告二人前揭之詐
    欺取財犯行起訴，惟此部分與已起訴論罪部分有牽連犯之裁判上一罪關係，為起
    訴效力所及，本院自得併予審究。
三、原審因而適用刑法第二十八條、第二百零一條第一項、第二百十六條、第二百十
    四條、第三百三十九條第一項、第五十五條、第二百零五條，罰金罰鍰提高標準
    條例第一條前段之規定，並審酌被告甲○明知已無法繼承其生母之遺產，在遺產
    無人可繼承下，竟起貪念，與被告乙○○二人共同偽造本票，並持向法院聲請本
    票裁定強制執行，不僅減損法院裁定及強制執行之正確性，嗣將土地轉賣他人，
    更影響交易安全及經濟秩序甚鉅，惡性非輕，且犯後猶飾詞圖卸，均無悔意等一
    切情狀，各量處有期徒刑三年二月，並說明如附表所示之本票一紙，除發票人「
    陳緞」之部分係屬偽造外，餘係由被告甲○所簽發並無偽造可言，是僅該本票共
    同發票人「陳緞」之部分，應依刑法第二百零五條之規定，併予宣告沒收。至偽
    造「陳緞」署押之部分，因該依附之本票已宣告沒收，自無庸再為沒收之諭知。
    經核原判決認事用法均無不合，量刑亦屬適當，被告等上訴意旨，仍執陳詞，否
    認犯罪，指摘原判決不當，為無理由，應予駁回。
據上論斷，應依刑事訴訟法第三百六十八條，判決如主文。
本案經檢察官朱文彬到庭執行職務。
中    華    民    國      九十二      年      四      月     十六   日
                              臺灣高等法院高雄分院刑事第八庭
                                  審判長法官  郭雅美
                                        法官  江泰章
                                        法官  裕斗
右正本證明與原本無異。
如不服本判決，應於判決送達後十日內向本院提出上訴狀，其未述理由者並應於提
出上訴狀後十日內向本院補提理由書（應附繕本)。
                                      書記官  吳福連
中    華    民    國      九十二      年      四      月     十六   日
附錄：本判決論罪科刑法條：
刑法第二百零一條第一項
意圖供行使之用，而偽造、變造公債票、公司股票或其他有價證券者，處三年以上十
年以下有期徒刑，得併科三千元以下罰金。
刑法第二百十六條
行使第二百十條至第二百十五條之文書者，依偽造、變造文書或登載不實事項或使登
載不實事項之規定處斷。
刑法第二百十四條
明知為不實之事項，而使公務員登載於職務上所掌之公文書，足以生損害於公眾或他
人者，處三年以下有期徒刑、拘役或五百元以下罰金。
刑法第三百三十九條第一項
意圖為自己或第三人不法之所有，以詐術使人將本人或第三人之物交付者，處五年以
下有期徒刑、拘役或科或併科一千元以下罰金。
附表：
┌────────┬───┬──────┬───────┬───────┐
│ 本  票  號  碼 │發票人│金額(新台幣)│發    票    日│到    期    日│
├────────┼───┼──────┼───────┼───────┤
│ＣＨ二八五○五二│陳緞  │柒佰伍拾萬元│八十三年一月十│八十三年十月二│
│                │甲○  │            │九日          │十日          │
└────────┴───┴──────┴───────┴───────┘


司法院資訊處製作；財團法人民間司法改革基金會備份。
